臺灣臺北地方法院刑事判決　　　　　100年度訴更(一)字第6號
公　訴　人　臺灣臺北地方法院檢察署檢察官
被　　　告　姜博文
選任辯護人　曾昭牟律師
上列被告因傷害致死案件，經檢察官提起公訴（99年度偵字第87
49號），經本院以99年度訴字第679 號判決公訴不受理後，臺灣
臺北地方法院檢察署檢察官提起上訴，嗣經臺灣高等法院以100
年度上訴字第788 號判決撤銷發回更審，本院判決如下：
    主  文
本件公訴不受理。
    理  由
壹、公訴意旨略以：被告姜博文於99年1 月17日3 時40分許，在
    臺北市中正區○○○路與市○○道之地下道東南角處，與平
    日一同居住在該地下道內之友人即被害人吳銘芳因分配宵夜
    而生齟齬，竟萌傷害之意，徒手摑掌吳銘芳之臉部，再持地
    下道內之塑膠聖誕樹1 支（長度約82公分、樹幹部分直徑約
    2 公分）擊打吳銘芳頭部右側，因吳銘芳患有荳蔻性肝硬化
    、肝衰竭致其頭部輕度外傷凝血功能不全，其被打後發生硬
    腦膜下腔出血，併腦幹出血，最後因代謝性衰竭集中樞神經
    休克死亡。綜上，因認被告係犯刑法第277 條第2 項之傷害
    致死罪嫌等語。
貳、按告訴或請求乃論之罪，未經告訴、請求或其告訴、請求經
    撤回或已逾告訴期間者，應諭知不受理之判決，刑事訴訟法
    第303 條第3 款定有明文。次按犯罪之被害人，得為告訴，
    被害人之法定代理人或配偶得獨立告訴，被害人已死亡者，
    得由其配偶、直系血親、三親等內之旁系血親、二親等內之
    姻親或家長家屬告訴，刑事訴訟法第232 條、第233 條第1
    項、第2 項前段亦有明文。
參、經查：
一、查被告於99年1 月17日凌晨3 時40分許，在臺北市中正區○
    ○○路與市○○道之地下道東南角處，與平日一同居住在該
    地下道內之被害人即街友吳銘芳因分配宵夜事宜而生齟齬，
    竟基於傷害之犯意，徒手摑掌吳銘芳之臉部4 下，再順手持
    地下道內之塑膠製聖誕樹樹幹1 支（長約82公分、樹幹部分
    直徑約2 公分）擊打吳銘芳頭部右側，並徒手抓住吳銘芳之
    雙手、用腳掃往吳銘芳之雙腳及拉扯吳銘芳褲子等行為，將
    吳銘芳扳倒在地，致吳銘芳受有左眼眶周圍出血瘀青、頭部
    輕度外傷等情，業經被告姜博文於警詢、偵訊及歷次法院審
    理時均坦承不諱，核與證人即目睹案發經過之街友成其林證
    述之情節大致相符（99年度相字第51號偵卷第34頁、99年度
    偵字第2620號偵卷第14頁），並有相驗屍體證明書、檢驗報
    告書、現場照片、相驗照片、內政部警政署刑事警察局鑑定
    書及塑膠製聖誕樹1 枝等件在卷可資佐證，此部分事實堪以
    認定。
二、公訴意旨雖以法務部法醫研究所出具之鑑定報告書、解剖報
    告書等證據，認被告之行為與被害人之死亡結果間有相當因
    果關係，且被告客觀上對被害人死亡之結果有預見可能性，
    被告即應就被害人死亡之加重結果負擔刑責等語。惟查：
  (一)關於相當因果關係與客觀上預見可能性之法律適用依據：
  1.相當因果關係部分：按受傷後因病身死，應視其病是否因傷
    所惹起，如係因傷致病，因病致死，則加害者不能辭傷害致
    人於死罪責；如於傷害後另因他病而死，則其因果關係即無
    聯絡可言，只能論以普通傷害罪。又傷害致人於死罪，以傷
    害行為與死亡結果之間有因果關係為要件。至於受傷後因疾
    病死亡，其傷害行為與死亡之結果，是否有因果關係？應視
    其疾病是否因傷害所引起而定。如係因傷致病，因病致死，
    則傷害行為與死亡之結果即有因果關係；倘被害人所受傷害
    ，原不足引起死亡之結果，嗣因另有與傷害無關之其他疾病
    ，或其他偶然獨立原因之介入，始發生死亡之結果時，方能
    謂無因果關係。再按「刑法上之過失，其過失行為與結果間
    ，在客觀上有相當因果關係始得成立。所謂相當因果關係，
    係指依經驗法則，綜合行為當時所存在之一切事實，為客觀
    之事後審查，認為在一般情形下，有此環境、有此行為之同
    一條件，均可發生同一之結果者，則該條件即為發生結果之
    相當條件，行為與結果即有相當之因果關係。反之，若在一
    般情形下，有此同一條件存在，而依客觀之審查，認為不必
    皆發生此結果者，則該條件與結果不相當，不過為偶然之事
    實而已，其行為與結果間即無相當因果關係」，最高法院76
    年臺上字第192號著有判例意旨可資參照。
  2.客觀上有無預見可能性部分：按因犯罪致發生一定之結果，
    而有加重其刑規定之加重結果犯，就其基本犯罪而言，為故
    意犯，就其加重結果而言，除其基本行為與加重結果之間，
    必須有因果關係外，以行為人在客觀上能預見其結果之發生
    為要件。而刑法第277 條第2 項前段之傷害致人於死罪，係
    對於犯傷害罪致發生死亡結果所規定之加重結果犯，此罪除
    其傷害行為與死亡結果之間，必須有因果關係外，尚以行為
    人在客觀上能預見，但主觀上沒預見為必要。至於所謂「客
    觀能預見」，係指「對於加重結果即死亡事實之發生」，依
    一般人之知識經驗，可得預見而言。
  (二)查法務部法醫研究所針對本件被害人吳銘芳死亡原因之認定
    ，先後出具（99）醫鑑字第0991100328號鑑定報告書（下稱
    鑑定報告書，99年度相字第51號偵卷第86-91 頁）、99年7
    月29日法醫理字第0990003210號函（下稱99年7 月29日函，
    本院99年度訴字第679 號卷第95、96頁）、99年10月6 日法
    醫理字第0990005281號函（下稱99年10月6 日函，本院99年
    度訴字第679 號卷第157 頁）等報告書及函文。茲分述如下
    ，並據以說明被告所為與被害人之死亡間是否具有相當因果
    關係：
  1.法務部法醫研究於99年1 月26日對被害人身體行解剖後，依
    解剖結果作成鑑定報告書，報告書中載明：死者吳銘芳之死
    因，為生前患有荳蔻性肝硬化、肝衰竭致其頭部輕度外傷凝
    血功能不全，並有肝衰竭、肝、腎、腦合併症，致發生硬腦
    膜下腔出血，併腦幹出血，最後因代謝性衰竭及中樞神經休
    克而死亡，死亡方式為「他為」，但頭部外傷之責任可較輕
    些。
  2.經本院檢附被害人97年間在臺北市立聯合醫院診斷之病歷函
    詢後，法務部法醫研究於99年7 月29日函文載明：「（一）
    本案由99年6 月2 日來文提供死者吳銘芳... 新事證即97年
    7 月27日、97年8 月5 日及97年8 月22日等多次急診病歷，
    有跌倒受傷，且有癲癇、意識障礙、疑中風或顱內出血、酒
    精腦病變。惟97年至99年1 月7 日遭發現死亡，為長期肝硬
    化（荳蔻肝）、肝腦病變併凝血功能不全，與法醫所99醫鑑
    字第0991100328號鑑定書顯示死者生前確有外傷性硬腦膜下
    腔出血，合併有類中風性腦實質出血的Duret 氏出血，二者
    在某些程度上，雖經解剖及病理組織鑑驗，亦無法完全釐清
    或明顯分辨之。（二）由死者吳銘芳在97年至99年元月7 日
    遭發現死亡，已達末期肝衰竭（此類現有醫學治療僅有換肝
    能延長死者之存活機率），故死亡前之肝腦病變即可能因病
    況而常失去理性，易與人爭執，雖遭輕傷狀況，（一般人在
    同一情況、條件下不可能會死亡）但因死者之肝衰竭、肝、
    腎、腦合併症，極易因併發症（如小傷即流血不止或出血於
    中樞神經要害區，如顱內出血）而死亡。（三）綜合研判來
    文所述之腦中風或被告以塑膠樹毆擊等均有可能，另以死者
    生前常跌倒、受傷，亦無法排除與被告爭執前即有受傷，再
    考量死者生前肝腦病變、末期肝衰竭，請考量前揭項（二）
    所示，縱有外傷主要仍以自然疾病較相關，外傷之責任應較
    輕或達無明顯責任（無相當因果關係）之程度。」
  3.再經本院函詢後，法務部法醫研究所於99年10月6 日函文亦
    表示：「（一）在頭部之左額前有舊縫合疤痕3 公分，其他
    頭部外觀外傷證據如法醫所（99）法醫鑑字第0991100328號
    外傷證據。（二）死者於99年1 月17日8 時37分遭發現已無
    生命跡象，以上並經解剖發現明顯如解剖報告書及鑑定書所
    列之外傷與來文所列97年8 月5 日及97年8 月22日之傷較無
    相關。（三）綜合研判來文所示如鑑定書所示之顱內出血及
    傷害必定為所示97年8 月22日（距1 年約4 個月）以後發生
    之結果（為新鮮血塊出血），不可能為97年間殘留之舊傷或
    血塊之結果。」
  4.經本院依職權傳喚對被害人身體行解剖並作成鑑定報告書之
    法務部法醫研究所法醫蕭開平以鑑定人身分具結作證時，鑑
    定人蕭開平證稱：「（問：因為死者有硬腦膜下腔出血，又
    因為死者有凝血功能不全，所以加重了顱內出血的結果？）
    是。（問：是否意味說，一般正常人像死者遭受這樣的撞擊
    造成顱內出血，其出血量會較死者因為凝血功能不全的量較
    少？）對，以死者頭皮的外傷來看，不算嚴重，一般這種對
    撞傷所造成之出血不會像本案死者之出血量這麼多，尤其死
    者的右側頭皮，沒有明顯的外傷，所以有高度可能性是因為
    死者凝血功能不全，才會造成其大量出血。（問：本件你認
    定的死亡原因？）今日我提出一份資料[ 庭呈肝臟組織切片
    圖乙件] ，有上下二圖，該份資料上圖是死者的肝臟切片，
    可看出幾乎沒有正常的肝細胞，明顯達到肝衰竭的程度；下
    圖是對造組，可以看到正常的肝細胞的病理型態。二者有明
    顯的不同，所以本案如我們鑑定書所載，他的導因主要是有
    明顯的荳蔻肝併肝衰竭，雖然有頭部外傷，但是因為死者的
    凝血功能不全，造成硬腦膜下腔出血... （問：如果死者及
    時就醫，有無可能較能挽救死者的生命，因為死者的凝血功
    能不全不足？）我於99年7 月29日函復貴院來函中有記載，
    死者是末期肝衰竭，幾乎是要考量換肝才有可能救活。（問
    ：也就是說，死者有無及時就醫結果都是一樣的？）我想的
    確是很難，頂多是拖延一點時間。（問：所以說，你認定是
    有外傷造成顱內出血，但因為死者有凝血功能不全，所以死
    亡與外傷沒有因果關係？）我們認為死者的死亡還是跟外傷
    有因果關係，但我們認為責任應該較輕或達無明顯責任[無
    相當因果關係之程度] ... （問：依照被害人所受之頭部外
    傷，再排除掉被害人自己的肝腦病變、末期肝衰竭、荳蔻性
    肝硬化及其被害人自己的疾病外，是否被害人會因前揭的頭
    部外傷而死亡？）剛剛有提到，被害人的頭部外傷是對撞傷
    的特徵，被害人的頭皮外傷很輕微，所以若排除掉死者本身
    的肝腦病變及末期的肝衰竭，死者的頭部外傷應該不至於導
    致明顯的硬腦膜下腔出血及死亡的結果」等語（本院卷第70
    、71頁）。
  5.綜此，以被害人所受前述左眼眶周圍出血瘀青、頭部輕度外
    傷等傷害，依一般情形、客觀情狀審查之結果，並不必然會
    發生被害人之死亡結果，顯見本件係因被害人本身罹患荳蔻
    性肝硬化、肝衰竭致頭部輕度外傷凝血功能不全，並有肝衰
    竭、肝、腎、腦合併症之自然疾病，始發生顱內出血不止之
    死亡結果。而鑑定人蕭開平解剖被害人身體後，亦發現被害
    人幾乎沒有正常之肝細胞，明顯達到末期肝衰竭之程度，必
    須考量換肝才有可能救活，且被害人之右側頭皮並無明顯之
    外傷，有高度可能性係因凝血功能不全，才會造成大量出血
    ，被害人之死亡雖跟外傷有因果關係，但外傷之責任應該較
    輕或達無明顯責任。是參照前述有關相當因果關係之說明及
    最高法院76年臺上字第192 號判例意旨，本件依據經驗法則
    ，綜合被告行為時所有存在之前述情事，為客觀之事後審查
    後，可認為在一般情形下，被告雖有前述傷害行為致被害人
    頭部輕微外傷，卻不至於造成顱內大量出血之情況，被告之
    傷害行為即與被害人死亡之結果間欠缺相當性，則被告之傷
    害行為與被害人之死亡結果兩者間，即欠缺相當因果關係甚
    明。
  (三)查由被告之供述（99年度偵字第2620號偵卷第8 頁），被告
    雖坦承知悉被害人有癲癇且弱不禁風之病情，而證人成其林
    亦證稱被害人患有高血壓及癲癇症等語（同上偵卷第15頁）
    。惟查：
  1.某人罹患有高血壓、癲癇症且身體衰弱，僅單純對之徒手摑
    掌，再以塑膠聖誕樹樹幹擊打之行為，依一般人欠缺醫學專
    業知識、經驗之情觀之，難認具有預見將發生死亡結果之可
    能性，而被告既不具特殊之醫學專業知識或經驗，自無從預
    見所為將造成被害人死亡之結果。況鑑定人蕭開平亦於本院
    審理時結證稱：「（問：就你所提到死者有癲癇、弱不禁風
    ，根據記載也有高血壓、常跌倒等症狀，有這些症狀是不是
    就會導致稍有出血即造成死者的凝血功能不全的問題？）我
    們主要研判的依據，有關凝血功能不全是根據死者的肝衰竭
    ，我們剛剛出具組織切片觀察死者已經沒有正常的肝細胞，
    我們凝血因子主要是由肝細胞製造，所以肝衰竭的病人凝血
    因子會明顯的缺乏，造成凝血功能不全。（問：凝血功能不
    全與癲癇有無相關性？）沒有。（問：高血壓與凝血功能不
    全有無相關性？）要依個案而定，一般來說應該是沒有。（
    問：經常跌倒的症狀與凝血功能不全有無相關性？）沒有」
    等語（本院卷第72頁）。是依鑑定人前述之證稱，即便被告
    知悉被害人生前患有高血壓、癲癇症、弱不禁風、常跌倒與
    受傷等情，該等病情或身體狀況均無從導致被害人稍有出血
    ，即造成凝血功能不全之情況，被告客觀上自無從預見單純
    傷害之行為，將造成被害人因本身疾病所造成之凝血功能不
    全，導致其出血死亡之可能。
  2.被告經公訴人提起公訴，於99年5 月17日經本院准予具保停
    止羈押後，屢有精神異常之情況，並於同年月21日前往總統
    府干擾，經警送臺北市立聯合醫院松德院區就診後，始知悉
    被告罹患有精神疾病。而經本院依職權囑託該院就被告之精
    神狀況鑑定結果，認為：被告行為時因受精神分裂症之長期
    慢性退化病程之影響，致其辨識行為時違法或依其辨識而行
    為之能力，有顯著減低之情事，此有該院精神科專科醫師楊
    添圍為被告實施鑑定後所出具之精神鑑定報告書1 份在卷可
    佐（本院99年度訴字第679 號卷第164-165 頁）。是被告行
    為時之辨識能力既然較一般人有顯著減低之情形，自無評價
    其行為時對於前述輕度傷害之行為與死亡之結果間，具有絲
    毫預見可能性之餘地。
  3.綜此，被告雖與被害人均為遊民，且同時居住一處，而知悉
    被害人有高血壓、癲癇症及身體衰弱等症狀，但該等病情或
    身體狀況均無從導致被害人稍有出血，即造成凝血功能不全
    之情況，何況被告因自身罹患有精神疾病，於行為時之辨識
    能力本較一般人有顯著減低之情形，足見被告客觀上無從預
    見其單純傷害之行為，將造成被害人因本身疾病所造成之凝
    血功能不全，導致其出血死亡之可能。是參照前述有關加重
    結果犯要件之說明，應認被告就被害人死亡結果之發生，欠
    缺預見可能性。
肆、綜上所述，由被告之自白、證人之證詞及相關書證等補強證
    據，足證被告確有傷害之犯行，但其行為與被害人之死亡結
    果間並無相當因果關係，且被告客觀上對被害人死亡之結果
    亦無預見可能性，被告所為即無該當傷害致死罪之餘地，而
    僅構成普通傷害罪。又刑法第277 條第1 項之普通傷害罪，
    依同法第287 條前段之規定須告訴乃論。惟本件被害人業已
    死亡；其妻吳翩翩、其母楊月娥等獨立告訴權人既均未對被
    告提出告訴，參照前述規定及說明，自應由本院為不受理之
    諭知。
據上論斷，應依刑事訴訟法第303 條第3 款，判決如主文。
本案經檢察官李建論、鄭雅方到庭執行職務。
中    華    民    國    100     年    10    月   6    日
                  刑事第十九庭  審判長法  官  吳秋宏
                                      法  官  呂煜仁
                                      法  官  林孟皇
本正本證明與原本無異。
如不服本判決應於收受送達後10日內向本院提出上訴書狀，並應
敘述具體理由；其未敘述上訴理由者，應於上訴期間屆滿後20日
內向本院補提理由書（均須按他造當事人之人數附繕）「切勿逕
送上級法院」。
                                      書記官  楊雅鈞
中    華    民    國   100    年    10    月    7     日